最　高　行　政　法　院　判　決　　　　　　　　　九十三年度判字第一一○八號
　　上　訴　人　美商．7-11公司（7-ELEVEN,INC）
　　（即原審參加人）
　　代　表　人　甲○○○○○
　　訴訟代理人　黃慶源律師
　　　　　　　　陳彥希律師
　　被 上訴 人　億來客企業股份有限公司
　　（即原審原告）
　　代　表　人　乙○○
右當事人間因服務標章事件，上訴人對於中華民國九十一年五月十六日臺北高等行政
法院九十年度訴字第二九○八號判決，提起上訴，本院判決如左：
    主  文
上訴駁回。
上訴審訴訟費用由上訴人負擔。
　　理  由
一、本件被上訴人億來客企業股份有限公司（以下簡稱億來公司）於原審起訴主張：
    按服務標章圖樣「襲用他人著名之商標或標章，有致公眾混淆之虞者。」及「相
    同或近似於他人同一或類似營業之註冊服務標章者，不得申請註冊。」固分別為
    商標法第七十七條準用同法第三十七條第七款及第十二款所明定，惟其適用應以
    兩服務標章圖樣構成相同或近似為前提要件。而判斷兩服務標章近似與否，應依
    具有普通知識之一般消費者就其主要部份施以普通之注意，異時異地隔離觀察，
    有無引起混同誤認以為斷。查系爭服務標章，係以外文「Free」文字為圖樣設計
    理念，因其含有自由的、無拘無束的、可開放自由進出的以及空間的．．．等等
    意義，將之指定用於百貨公司、超級市場等服務，予人輕鬆自在的聯想，亦隱喻
    服務標章之所有人即原告以客為尊服務理念。基此，被上訴人就系爭服務標章遂
    以市場上常見之標章設計手法，以外文字母「Ｆ」為標章圖樣主要部分，並將「
    Ｆ」之中間橫線筆劃，改以「FREE」文字代之，以點出其整體意含，予以寓目印
    象至為深刻。惟經濟部訴願決定未採「異時異地、隔離通體觀察」之商標審查基
    準，反而將系爭服務標章與上訴人據以評定之「 7-ELEVEN  &  Design 」及 「
    7-ELEVEN & Design＋4 colo r Design」註冊標章詳加比對，進而認系爭服務標
    章之外文「Ｆ」設計圖樣一為阿拉伯數字「７」之反字型，此實違反「具有普通
    知識之一般消費者」的判斷常理；又「FREE」與「ELEVEN」為常見簡易外文，一
    般消費者多能了解其意義，且外觀視之亦無因字母近似而生誤認處；而不懂外文
    者，視其主要部分亦無將外文「Ｆ」誤認為阿拉伯數字「７」之可能，經濟部訴
    願決定未思標章圖樣整體予人寓目印象，徒以二者均有外文文字橫置中間，認定
    二者「標章外觀構圖極相彷彿」顯有違誤。況被上訴人使用此系爭服務標章已四
    年餘，獲經濟部首批核准認證為「優良商店」，斷無抄襲他人著名標章之事實及
    意圖等語，請求判決撤銷訴願決定等語。
二、經濟部在原審答辯則以：系爭服務標章圖樣係由黑白之幾何圖形排列成阿拉伯數
    字７之反字型，中間橫列一外文「FREE」所組成，與據以評定之「 7-ELEVEN ＆
    Design」及「7-ELEVEN ＆ Design＋4color Design 」服務標章圖樣上之外文「
    ELEVEN」橫列於「７」字中間之構圖相較，二者之外觀構圖極相彷彿。又因消費
    者於實際交易時，不致手執商標（服務標章）於市場上逐一比對，而係依其記憶
    為判斷，故審查二商標圖樣是否近似時，應依異時異地隔離觀察之原則判定之，
    並不得併置一處逐一比對，而系爭服務標章與據以評定諸商標於異時異地隔離觀
    察，難謂無致消費者產生誤信誤認之等語，資為抗辯。
三、上訴人在原審參加時答辯則以：依行政訴訟法第四條第一項規定及前行政法院二
    十七年判字第二八號判例意旨，得向高等行政法院提起撤銷訴訟者，要以行政處
    分存在為前提，如行政處分業經訴願決定撤銷而不存在，自無從再對之提起行政
    訴訟。是以被上訴人提起行政訴訟，請求判決撤銷訴願決定，欠缺權利保護要件
    。次按商標法第七十七條準用第三十七條第一項第七款及第十二款之規定，指以
    不公平競爭之目的，非出自自創而抄襲他人已使用之商標、標章申請註冊，並有
    致公眾誤信之虞者；所襲用者不以著名商標或標章而使用於同一或類似商品為限
    。又其意旨在於防止混淆誤認商品來源，維護交易安全並重於保護消費者之利益
    ，是以客觀上若有致消費者產生混淆誤認之可能者，即應不得註冊。又此二條款
    規定之適用以兩造商標、標章圖樣近似為前提，所謂商標、標章圖樣近似，依行
    政院台七十四經字第一八○六八號函准修正備查之「商標近似審查基準」之意旨
    ，凡「商標在外觀、觀念、讀音方面有一近似者」，即為近似商標。查系爭服務
    標章圖樣條由二黑白之幾何圖形中置外文「FREE」所組成之聯合式標章，其黑白
    幾何圖形排列呈阿拉伯數字之反「７」字型，外文「FREE」則中置於反「７」字
    之直立幾何圖形中；以之與上訴人所據以評定之「7-ELEVEN」標章互為比較，則
    上訴人之「7-ELEVEN」標章亦係由二幾何圖形組成阿拉伯數字「７」與中置於直
    立幾何圖之外文「ELEVEN」所構成，一般消費者異時異地隔離觀察兩者，將有致
    混同誤認之虞。彼此在外觀及觀念上均構成近似。又以系爭服務標章之實際使用
    態樣與據以評定標章相較，更見其顯係襲用據爭標章申請註冊，並有致消費者混
    淆誤認其所表彰之服務來源之可能。又據以評定標章為上訴人首先創獲、使用於
    超級商店連鎖營業之國際性著名標章，早自一九六一年即於全球五十三國獲准註
    冊逾一百八十件標章、商標。多年來，據以評定標章所表彰之便利商店之服務，
    已普及全球廿二個國家，時至今日，已有逾一萬五千家連鎖店遍佈各該國家，故
    據以評定標章具全球性之超高知名度，自無疑義。另據以評定標章自六十八年獲
    准註冊後，即經經濟部核准授權予「統一超商股份有限公司」於中華民國使用，
    迄今於全台地區已有為數逾二千家之「7-ELEVEN」連鎖商店，提供廿四小時全天
    候及三百六十五日全年無休之便利商店服務。於八十三年間，營業額已高達新台
    幣二百五十五億八千餘萬元，廣告耗費亦逾新台幣一億九千萬元。由於據以評定
    標章文字組合、圖案設計及設色等皆極其獨特性，迄今復已因廣泛使用而極具知
    名度，被上訴人億客公司卻將之襲用，於變造後，作為自己之標章之主要部分申
    請註冊，除客觀上足使一般人對其所表彰之服務是否同出自上訴人陷於混淆誤認
    之虞外，亦足證被上訴人億來公司主觀上實難辭其仿襲之意圖等語，請求駁回被
    上訴人億來公司之訴。
四、原審斟酌全辯論意旨及調查證據結果，以：按行政訴訟原以官署之處分為標的，
    倘事實上原處分已不存在，則原告之訴因訴訟標的之消滅即應予駁回，最高行政
    法院固著有二十七年判字第二八號判例。惟其前提應以為行政訴訟之訴訟標的之
    處分業已確定不存在，始有適用。倘行政處分雖經訴願決定撤銷，但當事人仍得
    循行政訴訟請求救濟，則原處分是否確定消滅，尚繫於該行政訴訟之結果而定。
    如撤銷原處分之訴願決定經行政法院撤銷確定，則原處分即不能謂已消滅而不存
    在。況就撤銷原處分之訴願決定，主張損害其權利或法律上之利益之人，本即得
    依法提起行政訴訟（行政訴訟法第四條第一項、第三項參照），如再認其所得依
    法提起撤銷訴願決定之行政訴訟，欠缺權利保護要件予以駁回，對被上訴人億來
    公司憲法上所保障之訴訟權自有妨害，因此被上訴人億來公司本件之起訴，仍具
    權利保護要件，合先明。次按服務標章圖樣「相同或近似於他人同一或類似營
    業之註冊服務標章者，不得申請註冊。」為行為時商標法第七十七條準用同法第
    三十七條第十二款所明定，惟其適用應以兩服務標章圖樣構成相同或近似為前提
    要件。查系爭服務標章圖樣係由狀似外文字母「Ｆ」為標章圖樣主要部分，並將
    「Ｆ」之中間橫線筆劃，改以「FREE」文字代之，以展現其整體意含，並以上部
    反白下部黑色表現，予人外觀印象為一外文字母「Ｆ」甚為明顯；據以評定之審
    定服務標章第一九六三號「7-ELEVEN＆Design」及審定聯合服務標章第三○三六
    七號「7-ELEVEN＆Design＋4color Design 」服務標章，則為數字外文「ELEVEN
    」橫列於「７」字中，兩者整體外觀設計、設色顯有不同，讀音、觀念亦均屬有
    異。系爭服務標章與據爭商標於異時異地隔離觀察，尚不致使一般消費者，施以
    普通注意程度，產生誤信誤認之虞，應非近似服務標章。訴願決定以系爭服務標
    章圖樣其黑白幾何圖形排列呈阿拉伯數字「７」之反字型，認與上訴人所據以評
    定之「7-ELEVEN」標章亦係由二幾何圖形與外文「ELEVEN」所構成阿拉伯數字「
    ７」外觀構圖極相彷彿，尚非允洽。又系爭服務標章既與據以評定標章應非近似
    ，已如前述，則兩者是否屬同一或類似服務，或據以評定之標章，是否為國際著
    名，與判決結果不生影響，自毋庸論究。從而訴願決定以系爭服務標章有致消費
    者混同誤認之虞等情，撤銷原處分，非屬妥適。另本件訴願決定係以商標法第七
    十七條準用同法第三十七條第一項第十二款之事由撤銷原處分，故就兩造關於商
    標法第七十七條準用第三十七條第一項第七款之主張，不予贅論等語，因而將經
    濟部之訴願決定予以撤銷。
五、本院經查原審係以系爭服務標章圖樣係由狀似外文字母「Ｆ」為標章圖樣主要部
    分，並將「Ｆ」之中間橫線筆劃，改以「FREE」文字代之，以展現其整體意含，
    並以上部反白下部黑色表現，予人外觀印象為一外文字母「Ｆ」甚為明顯；據以
    評定之審定服務標章第一九六三號「7-ELEVEN＆　Design」及審定聯合服務標章
    第三０三六七號「7-ELEVEN＆Design＋4 color Design」服務標章，則為數字外
    文「ELEVEN」橫列於「７」字中，兩者整體外觀設計、設色顯有不同，讀音、觀
    念亦均屬有異。系爭服務標章與據爭商標於異時異地隔離觀察，尚不致使一般消
    費者，施以普通注意程度，產生誤信誤認之虞，應非近似服務標章。訴願決定以
    系爭服務標章圖樣其黑白幾何圖形排列呈阿拉伯數字「７」之反字型，認與參加
    人所據以評定之「7-ELEVEN」標章亦係由二幾何圖形與外文「ELEVEN」所構成阿
    拉伯數字「７」外觀構圖極相彷彿，尚非允洽。又系爭服務標章既與據以評定標
    章應非近似，已如前述，則兩者是否屬同一或類似服務，或據以評定之標章，是
    否為國際著名，與判決結果不生影響，自毋庸論究，因認訴願決定以系爭服務標
    章有致消費者混同誤認之虞等情，撤銷原處分，有所違誤，因而判決將訴願決定
    撤銷，認事用法均妥適，對上訴人在原審參加時所答辯各點何以不採，已詳加論
    述，上訴意旨復執前詞，以系爭標章與據爭標章在外觀及觀念上均構成近似，有
    致消費者誤認其所表彰之服務來源之可能及原審顯就商標法第七十七條準用同法
    第三十七條第七款、第十二款規定之適用增加法所未有之限制，指摘原判決違誤
    ，求予廢棄。惟查上訴意旨所稱系爭標章與據爭標章構成近似乙節係就原審取捨
    證據、認定事實之職權行使，指摘其為不當，難認有如何違背法令之具體指摘。
    因訴願決定係以行為時商標法第七十七條準用同法第三十七條第一項第十二款之
    事由撤銷原處分，原審僅就訴願決定所依事由論述有無違誤，並無增加法條所未
    有之限制，上訴意旨以原審顯就商標法第七十七條準用同法第三十七條第七款及
    第十二款規定之適用增加法所未有之限制，指摘原判決適用法規不當之詞，尚不
    足採。經核上訴為無理由，應予駁回。
六、據上論結，本件上訴為無理由，爰依行政訴訟法第二百五十五條第一項、第九十
    八條第三項前段，判決如主文。
中　　華　　民　　國　　九十三　　　年　　　九　　　　月　　　二　　　　日
                    最 高 行 政 法 院  第 五 庭
                                審 判 長 法  官　　　趙　永　康
                                         法  官      蔡  進  田
                                         法  官　　　廖  宏  明
                                         法  官　　　鄭　淑　貞
                                         法  官　　　黃　合　文
右  正  本  證  明  與  原  本  無  異
　　　　　　　　　　　　　　　　　　　　 法院書記官　蘇  金  全
中　　華　　民　　國　　九十三　　　年　　　九　　　　月　　　二　　　　日
